【裁判字號】    92,自緝,16
【裁判日期】    920331
【裁判案由】    詐欺
【裁判全文】
臺灣臺北地方法院刑事判決                          九十二年度自緝字第一六號
    自  訴  人  甲○○
    被      告  乙○○原名廖.
右列被告因詐欺案件，經自訴人提起自訴，本院判決如左：
    主  文
乙○○無罪。
    理  由
甲、程序部分：本件自訴人經合法傳喚無正當理由不到庭，爰不待其陳述逕行判決，
    合先敘明。
乙、實體部分：
一、自訴意旨略以：緣被告廖仁驄（現更名為乙○○）與自訴人朱騏鼎於民國八十三
    年五月十一日以總價新台幣（下同）一百六十二萬元合資訂購吉樑建設公司之預
    售屋文心大國民Ｂ２棟四樓一戶，興建期間二年，自備款四十七萬元，按月分期
    付款，自訴人計出資自備款二十四萬九千元。嗣被告於八十五年一月間經濟已陷
    週轉不靈之狀況，除其個人已於八十五年一月十九日被票據交換所列為拒絕往來
    戶外，其所經營之偉益建設實業有限公司亦於同年二月二日被列為拒絕往來戶，
    竟與廖慧英（業經判決無罪確定）基於共同意圖詐騙自訴人、為廖慧英得財產上
    不法利益之犯意聯絡，於八十五年二月初某日，在台北市○○○路○段五號十二
    樓之一廖慧英住處，共同向自訴人佯稱希望自訴人將右開房屋之承購權轉讓予廖
    慧英，待廖慧英撤銷對被告其他房屋之假扣押後，被告即有錢給自訴人，二人並
    向自訴人稱沒有問題云云，嗣自訴人於八十五年二月九日將承購權辦妥手續，轉
    讓予廖慧英後，被告於八十五年二月十日簽發三紙本票交予自訴人，詎該三紙本
    票屆期均未獲清償，被告亦逃匿無蹤，自訴人始知受騙，因認被告涉有刑法第三
    百三十九條第一項詐欺取財罪嫌等語。
二、按犯罪事實應依證據認定之，無證據不得推定其犯罪事實。又不能證明被告犯罪
    者，應諭知無罪之判決，刑事訴訟法第一百五十四條、第三百零一條第一項分別
    定有明文。所謂認定犯罪事實之證據，係指足以認定被告確有犯罪行為之積極證
    據而言，該項證據自須適合於被告犯罪事實認定，始得採為斷罪資料，如未能發
    現相當證據，或證據不足以證明，自不能以推測或擬制之方法，為裁判基礎。最
    高法院二十九年度上字第三一○五號、四十年台上字第八六號判例可資參照。又
    認定犯罪事實所憑之證據，雖不以直接證據為限，間接證據亦包括在內，然而無
    論直接或間接證據，其為訴訟上之證明，均須達於通常一般之人均不致於有所懷
    疑，而得確信其為真實之程度，始得據為有罪之認定，若其關於被告是否犯罪之
    證明未達此程度，而有合理性懷疑之存在，致使無從形成有罪之確定，根據「罪
    證有疑，利於被告」之證據法則，即不得遽為不利被告之認定（最高法院七十六
    年台上字第四九六八號判例亦同此要旨），況告訴人之告訴，係以使被告受刑事
    訴追為目的，是其陳述是否與事實相符，仍應調查其他證據以玆審認，最高法院
    五十二年台上字第一三○○號著有判例可資參照，自訴亦同。再者，依一般社會
    經驗，純以信用為基礎之借貸，貸予人願意出借現款予借款人，理應事先評估借
    款人之營業狀況、財產狀況及償債能力，據以評估其所承擔風險決定借款條件，
    衡情貸予人應可預見事後可能無力清償或遲延清償，縱令借款人屆期不為清償，
    如無積極證據足以認定其在借款之初即有藉以詐財之本意，尚難僅因有無力清償
    情事，即推定其必然自始蓄意詐騙。如僅係民事債務不履行，則與詐欺取財罪無
    涉，不能以該罪責相繩。
三、本件自訴人認被告涉有詐欺取財犯行，無非係以換名作業申請單影本一紙、本票
    影本三紙為其所憑之主要論據，訊據被告固坦承於右揭時地請求自訴人將右開房
    屋承購權轉讓予廖慧英，並交付三紙本票予自訴人作為清償、及本票跳票之事實
    ，惟堅決否認有何詐欺取財之犯行，辯稱：當時找自訴人合買房屋每人各出二十
    多萬元頭期款、產權各占一半，後來因為其積欠廖慧英債務無法償還，於是告訴
    自訴人其因為上開債務糾紛週轉有問題，希望自訴人將房子過戶給廖慧英，其再
    將積欠自訴人的款項歸還予自訴人，經自訴人同意後即開立共二十四萬九千元之
    票款作為給付，後來是因為週轉不靈、資金調度困難才跳票，並非自始即有詐欺
    取財故意等語，經查：
    （一）被告與自訴人合資訂購吉樑建設公司預售之文心大國民Ｂ２棟四樓一戶，
          嗣後自訴人與被告將上開房地之承購權連同已支付之買賣價金四十四萬元
          移轉予廖慧英，被告並開立三紙本票予自訴人作為清償等情，業據被告坦
          認不諱，並有換名作業申請書影本一紙、本票影本三紙附卷可參。
    （二）惟自訴人之所以願意將上開房地移轉予廖慧英而借款予被告之經過，業據
          自訴人供稱：「．．．廖仁聰於八十五年一月十九日就已拒絕往來，當時
          他說財務有困難叫我幫忙，我把房子過戶到廖慧英名下．．．」、「（問
          ：為何到廖慧英家談？）當時廖仁聰說沒錢．．．他要求我很久，而且我
          們同學從七十四年開始，我才答應他，因他與他姊姊（即廖慧英）也有債
          務問題」、「（問：八十五年二月到廖慧英家談房子過戶的事？）對，當
          時開廖仁聰的票給我，他先拿客票給我，跳票才換本票，是過完戶才拿票
          給我，當時他說他姐夫扣押他的財產，叫我把房子過戶給他姊姊解決後，
          才給我錢，才拿客票給我，退票才換本票．．．」等語（見本院八十五年
          度自字第九一五號卷第三十三頁、第八十一頁背面、第九十六頁背面），
          顯見自訴人於借款予被告前，不僅知悉被告係因無法償還廖慧英之借款始
          向自訴人借貸，且亦知悉被告房屋遭廖慧英假扣押、支票已列為拒絕往來
          戶，財務陷入困難之情形，惟仍基於同學情誼而予以幫忙，被告既已詳實
          告知其財務狀況，則自訴人對於被告日後有無法如期清償借款之危險早已
          預見，尚難認被告有何施用詐術、自訴人有何因而陷於錯誤可言，而與刑
          法詐欺取財罪之構成要件容有未合。
    綜上所述，本件被告並無施用詐術致自訴人陷於錯誤交付財物之情事，自訴人所
    提證據亦不足以認定被告在借款之初即有藉以詐財之本意，尚難僅以其日後無力
    清償，即推定被告自始有詐欺取財之故意，本件純屬民事債務不履行範疇，而與
    刑法上詐欺取財罪無涉，此外，復查無其他積極事證足認被告有何詐欺取財之犯
    行，本件不能證明被告犯罪，揆諸前揭說明，應為無罪之諭知。
據上論斷，應依刑事訴訟法第三百四十三條、第三百三十四條、第三百零一條第一項
、第三百三十一條第一項，判決如主文。
中    華    民    國      九十二      年      三      月    三十一      日
                                      臺灣臺北地方法院刑事第二庭
                                          法      官  蔡  如  琪
右正本證明與原本無異。
如不服本判決，應於判決送達後十日內，向本院提出上訴狀。
                                          書  記  官  黃  鈴  容
中    華    民    國  九十二      年      三      月    三十一      日


司法院資訊處製作；財團法人民間司法改革基金會備份。
